ACORDAO-COMPLETO-2423363

ACÓRDÃO 10266/2020 ATA 33/2020 - PRIMEIRA CÂMARA

VISTOS, relatados e discutidos estes autos que tratam de pedido de reexame interposto em face do Acórdão 838/2020-TCU-Primeira Câmara, por meio do qual foi julgado ilegal e negado registro ao ato de aposentadoria objeto dos presentes autos:
ACORDAM os ministros do Tribunal de Contas da União, reunidos em Sessão da 1ª Câmara, ante as razões expostas pelo relator e com fundamento nos arts. 33 e 48 da Lei 8.443/1992, em:
9.1. conhecer do pedido de reexame para, no mérito, negar-lhe provimento;
	              9.2. encaminhar cópia desta deliberação ao interessado e ao Ministério Público do Trabalho.

Pedido de reexame em Aposentadoria.

Primeira Câmara

Ministério Público do Trabalho.

3. Interessados/Responsáveis/Recorrentes:
3.1. Interessado: Virgílio Antonio de Senna Paim (XXX.010.185-XX)
3.2. Recorrente: Virgílio Antonio de Senna Paim (XXX.010.185-XX).

13.1. Ministros presentes: Benjamin Zymler (na Presidência), Walton Alencar Rodrigues (Relator), Bruno Dantas e Vital do Rêgo.
13.2. Ministro-Substituto presente: Weder de Oliveira.

WALTON ALENCAR RODRIGUES

Ministro-Substituto Weder de Oliveira.

Adoto, como Relatório, a instrução elaborada no âmbito da Secretaria de Recursos (Serur) , vazada nos termos a seguir transcritos, com os quais anuíram os dirigentes da unidade técnica e o Representante do Ministério Público:
Trata-se de pedido de reexame (peça 17) interposto pelo Sr. Virgílio Antônio de Senna Paim contra o Acórdão 838/2020-TCU-Primeira Câmara (peça 9) .
1.1.	A deliberação recorrida apresenta o seguinte teor:
VISTOS, relatados e discutidos estes autos de ato de alteração dos fundamentos legais da aposentadoria do Sr. Virgílio Antônio de Senna Paim, emitido pelo Ministério Público do Trabalho (MPT) . 
ACORDAM os ministros do Tribunal de Contas da União, reunidos em sessão da 1ª Câmara, diante das razões expostas pelo relator, em: 
9.1. considerar ilegal o ato de aposentadoria do Sr. Virgílio Antônio de Senna Paim (10630600-04-2014-000067-1, peça 4) , recusando-lhe o registro, nos termos do § 1º do art. 260 do RI/TCU;
9.2. dispensar a devolução dos valores indevidamente recebidos de boa-fé, nos termos da Súmula 106 deste Tribunal; 
9.3. determinar ao Ministério Público do Trabalho que: 
9.3.1. em razão da incorporação indevida da parcela referente à "opção" e da parcela "quintos", suspenda todo e qualquer pagamento concernente ao ato impugnado, comunicando ao Tribunal as providências adotadas, nos termos dos arts. 262, caput, do RI/TCU, e 8º, caput, da Resolução TCU 206/2007; 
9.3.2. dê ciência do inteiro teor desta deliberação ao interessado, alertando-o de que o efeito suspensivo proveniente da interposição de eventuais recursos perante o Tribunal não o exime da devolução dos valores percebidos indevidamente após a respectiva notificação, caso esses não sejam providos, devendo encaminhar os comprovantes dessa notificação a esta Corte no prazo de até 30 (trinta) dias; 
9.4. encerrar e arquivar os presentes autos.
 (destacamos e sublinhamos) 
HISTÓRICO
2.	O Tribunal considerou ilegal o ato de alteração de aposentadoria do Sr. Virgílio Antônio de Senna Paim, aposentado no cargo de Procurador Regional do Trabalho, em 02 de maio de 1997, em razão do pagamento da parcela referente à "opção" e da parcela "quintos", sendo que a remuneração de membros do Ministério Público se dá por meio de parcela única (art. 39, § 4º, da Constituição Federal, com efeitos regulamentados pela Lei 11.144/2005) .
2.1.	Irresignado, o referido senhor interpôs o presente pedido de reexame, que se fundamenta nas alegações que, adiante, passar-se-á a relatar.
EXAME DE ADMISSIBILIDADE
3.	Reitera-se o exame preliminar de admissibilidade (peça 22) , ratificado à peça 25 pelo Excelentíssimo Senhor Ministro Walton Alencar Rodrigues, que entendeu pelo conhecimento do recurso, uma vez que preenchidos os requisitos do art. 48 da Lei 8.443/1992, c/c os arts. 285 e 286, parágrafo único, do RI/TCU, suspendendo-se os efeitos dos itens 9.1, 9.3 e 9.3.1 do Acórdão 838/2020-TCU-Primeira Câmara.
EXAME DE MÉRITO
4.	Constitui objeto do presente recurso analisar se:
	I) operou a decadência para que o Tribunal aprecie ato concessório de alteração de aposentadoria de que cuidam estes autos;
	II) há necessidade de sobrestamento deste feito até apreciação, em definitivo, do TC Processo 027.914/2013-5;
	III) há possibilidade de cumulação das parcelas de quintos e da vantagem "opção" com o subsídio;
	IV) há violação ao princípio da irredutibilidade de vencimentos; 
	V) há violação do princípio da segurança jurídica; e
	VI) há interpretação retroativa.
5.	Da suposta ocorrência da decadência para o Tribunal apreciar o ato de alteração da aposentadoria
5.1.	O recorrente sustenta que operou a decadência para que o Tribunal aprecie ato concessório de alteração de aposentadoria com base nas seguintes alegações:
5.2.	a desconstituição da relação jurídica aqui discutida está protegida pelo instituto da decadência administrativa prevista no artigo 54 da Lei 9.784/1999, aplicável ao Tribunal de Contas da União também nos casos em que se pretende a revisão de aposentadoria já declarada legal há mais de 5 anos;
5.3.	o benefício previdenciário foi homologado pelo Tribunal de Contas da União em duas oportunidades, sendo a última em 14 de setembro de 2006 e, somente em fevereiro de 2020, o Tribunal voltou a analisar a aposentadoria para considerar ilegal o pagamento de duas parcelas que há muito compõem a aposentadoria do servidor e que, desde 2005, são pagas em conjunto com o subsídio;
5.4.	a revisão da aposentadoria do recorrente ocorreu após o decurso do prazo de cinco anos, violando-se também a segurança jurídica, sendo que "não há qualquer fato novo ou alteração na aposentadoria do recorrente que justifique o novo julgamento ou que afaste a aplicação do instituto da decadência";
5.5.	o Tribunal teve a oportunidade de analisar a legalidade da cumulação das parcelas aqui discutidas com o pagamento por subsídio ainda em 2006 - quando já estava em vigor a Lei nº 11.144, de 2005, que determinou a remuneração por subsídios aos membros do Ministério Público - mas, naquele momento, considerou legal o ato de aposentadoria e, portanto, o pagamento dos quintos e da parcela opção;
5.6.	mesmo que prevaleça o (equivocado) entendimento da Administração Pública, no sentido de que o pagamento da parcela opção e dos quintos são ilegais, há de se reconhecer que a alteração do ato de aposentadoria e o corte das parcelas não se ajustariam ao melhor direito, pois "já se operou o prazo decadencial de 5 anos previsto no artigo 54 da Lei 9.784 de 1999";
5.7.	embora o entendimento jurisprudencial é de que a aposentadoria do servidor público é um ato de natureza complexa e, portanto, só se torna perfeito após a apreciação do Tribunal de Contas, também já havia se consolidado o entendimento de que, após a o julgamento pela legalidade do ato de aposentadoria, aplica-se o prazo decadencial de 5 anos para revisão deste ato, a partir da data da apreciação de sua legalidade pela respectiva Corte de Contas, conforme entendimentos do STJ proferido nos AgRg no REsp 1136766/RS e AgRg no REsp 1506932/PR;
5.8.	 em recente julgamento de Repercussão Geral, o Supremo Tribunal Federal, ao se manifestar sobre o mesmo assunto, consolidou entendimento de que, em realidade, o prazo decadencial de 5 anos previsto no artigo 54 da Lei 9.789, de 1999, começa a contar da data em que o ato de aposentadoria chega ao Tribunal para análise, firmando o Tema de Repercussão Geral nº 445:
5.9.	é inquestionável que qualquer revisão que se pretenda fazer no ato de aposentadoria do Procurador já foi alcançada pela decadência não havendo qualquer alteração que justifique um novo julgamento pelo Tribunal;
5.10.	eventual ilegalidade da cumulação do subsídio com a parcela opção e os quintos, poderia ter sido declarada nos autos do Processo TC nº Processo 007.628/2006-5, que discutia a alteração de aposentadoria do recorrente, após a implementação do subsídio aos membros do Ministério Público, sendo que, entretanto, "novamente houve julgamento pela legalidade do ato, conforme Acordão nº 2523, de 2006";
5.11.	o Superior Tribunal de Justiça de há muito entende que a administração dispõe do prazo decadencial de cinco anos para a efetiva anulação de seus atos, e não apenas do início das providências a serem tomadas para a anulação, sob pena de grave violação à segurança jurídica, conforme decisão no Agravo Regimental no Mandado de Segurança 8.692, sob relatoria do Ministro Luiz Fux, ainda no ano de 2003, sendo que o STF tem também caso paradigmático na mesma linha que é o julgamento do Mandado de Segurança 28.953;
5.12.	em se tratando da perda do direito de revisão dos atos impugnados, supostamente ilegais, deveria a Administração ter tomado as providências necessárias para a efetiva anulação daqueles atos em tempo hábil, ou seja, dentro do prazo decadencial de cinco anos;
Análise:
5.13. 	Quanto à alegação da decadência, convém mencionar que o ato de aposentadoria/pensão, por ser de natureza complexa, somente se aperfeiçoa com o exame pelo Tribunal de Contas, nos termos do art. 71, III, da Constituição Federal, dos incisos V e X do art. 1º da Lei Orgânica do TCU (Lei 8.443/1992) e do inciso III do art. 17 do Regimento Interno/TCU, que estabelecem a competência das Câmaras do Tribunal para apreciar, para fins de registro, a legalidade de atos de concessão de aposentadoria, como no caso do recorrente, competência que abrange a apreciação, inclusive, da composição do benefício se necessário. 
5.14. 	Insta ressalvar que esta Corte de Contas não está revendo o ato administrativo do MPT, mas apreciando o ato de concessão de alteração da aposentadoria do Sr. Virgílio Antônio de Senna Paim, para fins de registro, no que tange à legalidade do ato concessivo apresentado pela autoridade administrativa. 
5.15. 	Assim, deve-se analisar o argumento do instituto da decadência sob a perspectiva do ato que está sendo apreciado, no caso concreto, o ato de aposentadoria que deve observar as regras estabelecidas na Súmula Vinculante 3 do Supremo Tribunal Federal (STF) : 
Nos processos perante o tribunal de contas da união asseguram-se o contraditório e a ampla defesa quando da decisão puder resultar anulação ou revogação de ato administrativo que beneficie o interessado, excetuada a apreciação da legalidade do ato de concessão inicial de aposentadoria, reforma e pensão. 
5.16. 	Positivando o entendimento jurisprudencial do STF e desta Corte de Contas, prolatou-se o Acórdão 587/2011-TCU-Plenário, Relator Ministro Valmir Campelo, no qual se firmou entendimento no sentido de que "o TCU, diante de constatação que possa levar à negativa de registro de ato de admissão de pessoal e de concessão de aposentadoria, reforma e pensão, deve assegurar aos beneficiários a oportunidade do uso das garantias constitucionais do contraditório e da ampla defesa, sempre que transcorrido lapso temporal superior a cinco anos quando da apreciação", sendo que da chegada do ato concessório de aposentadoria da Sr. Virgílio Antônio de Senna Paim ao Tribunal, momento que se inicia a contagem do prazo decadencial, conforme novo entendimento fixado recentemente pelo STF por ocasião do julgamento do RE 636.553, e sua apreciação não se passaram 5 anos, conforme se demonstrará nos itens seguintes deste exame. A propósito, a ementa da decisão adotada pelo STF do referido RE foi redigida no seguinte sentido:
Ementa: Recurso extraordinário. Repercussão geral. 2. Aposentadoria. Ato complexo. Necessária a conjugação das vontades do órgão de origem e do Tribunal de Contas. Inaplicabilidade do art. 54 da Lei 9.784/1999 antes da perfectibilização do ato de aposentadoria, reforma ou pensão. Manutenção da jurisprudência quanto a este ponto. 3. Princípios da segurança jurídica e da confiança legítima. Necessidade da estabilização das relações jurídicas. Fixação do prazo de 5 anos para que o TCU proceda ao registro dos atos de concessão inicial de aposentadoria, reforma ou pensão, após o qual se considerarão definitivamente registrados. 4. Termo inicial do prazo. Chegada do processo ao Tribunal de Contas. 5. Discussão acerca do contraditório e da ampla defesa prejudicada. 6. TESE: "Em atenção aos princípios da segurança jurídica e da confiança legítima, os Tribunais de Contas estão sujeitos ao prazo de 5 anos para o julgamento da legalidade do ato de concessão inicial de aposentadoria, reforma ou pensão, a contar da chegada do processo à respectiva Corte de Contas". 7. Caso concreto. Ato inicial da concessão de aposentadoria ocorrido em 1995. Chegada do processo ao TCU em 1996. Negativa do registro pela [...]
 (RE 636553 - Órgão julgador: Tribunal Pleno - Relator (a) : Min. GILMAR MENDES - Julgamento: 19/02/2020 - Publicação: 26/05/2020 - destacamos e sublinhamos) 
5.17. 	Destarte, constata-se que o ato inicial de aposentadoria em análise passou a viger a partir de 01/01/2005 e foi disponibilizado ao TCU em 12/06/2015, tendo sido julgado em 11/2/2020, Acórdão 838/2020-TCU-Primeira Câmara, cujo interstício não foi superior ao lapso quinquenal aludido, razão pela qual não houve necessidade de chamamento do inativo ao juízo a quo, nos moldes da jurisprudência pátria, não chegando, portanto, a transcorrer o prazo decadencial estabelecido no novo entendimento do STF no RE 636553.
5.18.	Assim, não há que falar em decadência nem de lesão ao devido processo legal e muito menos nulidade do processo, pois os procedimentos estabelecidos foram devidamente observados e o inativo pode apresentar o recurso que ora se examina, não tendo passado ainda 5 anos da apreciação do seu ato pelo Tribunal, o que afasta a alegação de decadência.
5.19.	Não socorre o recorrente o fato de o Tribunal ter considerado legal seu ato inicial de concessão e a primeira alteração de proventos realizada (peças 29 e 30) , pois o ato de alteração de que trata este feito (2ª alteração) é distinto daqueles atos já apreciados, tendo em vista que, além de aparecer pela primeira vez a vantagem "opção", que é irregular, contém incorporação de parcelas de quintos, que já aparecia nos atos anteriores, mas que, embora fossem legais desde a inativação, deixou de ser por ocasião da implementação do regime de subsídio, conforme demonstra o relatório que embasa o Acórdão recorrido, cuja reprodução se faz a seguir (peça 11) : 
4. Segundo o Controle Interno, apesar de haver ato inicial julgado legal pelo TCU, o ato em destaque foi emitido para seja submetido à deliberação do órgão de controle externo o pagamento cumulativo de subsídio com a vantagem pessoal decorrente de quintos, em razão do cumprimento do disposto na Resolução CNMP 09/2006.
5. Além da vantagem de quintos, transformada em Vantagem Pessoal Nominalmente Identificada - VPNI, pelo artigo 62-A da Lei 8.112/1990, detectou-se a concessão da vantagem de opção que trata o art. 2º da Lei 8.911/1994 c/c art. 193 da Lei 8.113/1990, todas em concomitância com o subsídio.
 (...) 
10. Então, com o advento da Lei 11.144/2005, o membro do Ministério Público da União somente poderá perceber sua remuneração por intermédio de subsídio fixado em parcela única. Admite-se tão somente o pagamento de parcela complementar para se evitar o decesso remuneratório, que deverá ser absorvida pelos aumentos ocorridos.
	(...) 
12. O interessado aposentou-se no dia 5/5/1997, tendo incorporado enquanto estava na atividade o equivalente a 6/10 do DAS-4, relativo ao exercício de funções comissionadas no período de 30/5/1990 a 23/8/1993.
13. Assim, consoante permissivo da legislação vigente à época de sua aposentadoria, não haveria impedimento para a incorporação de quintos, razão pela qual os atos inicial e alteração supramencionados foram apreciados pela legalidade.
14. Ademais, quando se aposentou na carreira do Ministério Público da União, ainda não estava em vigor o regime de subsídio, razão pela qual esta Unidade Técnica entende que, à época de sua aposentadoria, não haveria impedimento para o percebimento da vantagem de quintos.
15. Todavia, com a implementação do regime de subsídio pela Lei 11.144/2005, não seria mais devido o pagamento da parcela de quintos da forma como era antes, haja vista que o subsídio deveria ser pago em parcela única, conforme prevê a Constituição Federal. Entretanto, naquela época, para evitar decesso remuneratório, seria admitido o pagamento dessa parcela até que ela seja totalmente absorvida pelos futuros reajustes do subsídio.
16. Admitindo somente os reajustes ocorridos após o ano de 2013, verifica-se que o subsídio passou de R$ 25.323,51 para 35.462,22 (peças 2 e 3) , o que já seria suficiente para ter absorvida totalmente a vantagem de quintos.
 (...) 
21. Sobre a vantagem de 'opção', entende-se que sua concessão também foi indevida, pelos seguintes motivos:
a) não implemento dos pressupostos temporais do art. 193 da Lei 8.112/1990 (exercício da função por cinco anos ininterruptos ou dez anos interpolados) ;
b) manutenção do pagamento após a Lei 11.144/2005, que implementou o regime de subsídio, o que estaria vedado pelo art. 39, § 4º, da Constituição Federal.
22. Nada obstante, deve-se dispensar a devolução dos valores indevidamente recebidos de boa-fé, nos termos do Enunciado 106 da Súmula de Jurisprudência deste Tribunal.
23. Por fim, vale destacar que o aludido ato deu entrada neste Tribunal há menos de cinco anos, não sendo aplicável, portanto, o procedimento de contraditório e ampla defesa determinado pelo Acórdão 587/2011-TCU-Plenário.
5.20.	Portanto, não procede a alegação do recorrente de que teria operado a decadência para o Tribunal apreciar o seu ato concessório de alteração de aposentadoria.
5.21.	Da suposta necessidade de sobrestamento do processo
5.22.	O recorrente defende a necessidade de sobrestamento dos presentes autos com base nas seguintes afirmações:
5.23.	na remota hipótese de não ser reconhecida a decadência do direito, deve-se ressaltar que a matéria está sendo discutida pelo Plenário deste Tribunal, nos autos do processo nº Processo 027.914/2013-5, que possui proposta de modulação dos efeitos da decisão, a qual poderá impactar no resultado desta demanda;
5.24.	mesmo que a discussão do Plenário não seja o pagamento das parcelas em si, nem da possibilidade do pagamento concomitantemente com o subsídio (e sim da cumulação das duas parcelas) , seu julgamento poderá impactar diretamente na decisão deste Tribunal sobre a legalidade ou ilegalidade do ato de aposentadoria do interessado, já que discute profundamente os requisitos e alcance das vantagens questionadas, bem como qual deve ser a medida a ser implementada quando houver a declaração de ilegalidade no pagamento de certa parcela;
5.25.	o caso é muito semelhante ao analisado neste processo, uma vez que, por mais de 14 anos, o Procurador aposentado recebeu legalmente o subsídio cumulado com a parcela Opção e a parcela referente aos Quintos, sendo que o "Tribunal firmará importante precedente acerca do tratamento que dará às situações que ensejam o corte de determinada parcela do administrado";
5.26.	nos autos do TC Processo 031.173/2019-5, por meio do Acórdão 625/2020-TCU-Segunda Câmara deste Tribunal acordou, por unanimidade, em determinar o sobrestamento dos autos até a apreciação definitiva do TC Processo 027.914/2013-5, tendo em vista a conexão e dependência da matéria apreciada;
Análise:
5.27.	A situação tratada nos autos do TC Processo 027.914/2013-5 não guarda relação com estes autos, pois no referido processo discute-se situação específica, envolvendo a interpretação do art. 17 da Lei 10.356/2001 e a concessão da vantagem "opção" a servidores inativos dos quadros do TCU que preencheram os pressupostos temporais do art. 193 da Lei 8.112/1990 e, portanto, atenderam a exigência contida no subitem 9.3.1 do Acórdão 2076/2005-TCU-Plenário, sendo que o recorrente não preenche tal condição, como demonstrado no relatório condutor da deliberação recorrida:
21. Sobre a vantagem de 'opção', entende-se que sua concessão também foi indevida, pelos seguintes motivos:
a) não implemento dos pressupostos temporais do art. 193 da Lei 8.112/1990  (exercício da função por cinco anos ininterruptos ou dez anos interpolados) ;
b) manutenção do pagamento após a Lei 11.144/2005, que implementou o regime de subsídio, o que estaria vedado pelo art. 39, § 4º, da Constituição Federal. (destacamos) 
5.28.	Ademais, ainda que atendesse os pressupostos temporais do art. 193 da Lei 8.112/1990, isso também provavelmente não asseguraria o pagamento da "opção" ao recorrente, considerando que o Tribunal mudou seu entendimento acerca dessa vantagem e passou a considerá-la irregular em qualquer situação e para todos os inativos, salvo se houver lei específica que assegure o seu pagamento a determinados aposentados/categorias. A propósito, convém reproduzir o entendimento fixado no Acórdão 1599/2019-TCU-Plenário:
9.4. firmar entendimento de que é vedado o pagamento das vantagens oriundas do art. 193 da Lei 8.112/1990, inclusive o pagamento parcial da remuneração do cargo em comissão ("opção") , aos servidores que implementaram os requisitos de aposentadoria após 16/12/1998, data de publicação da Emenda Constitucional 20, que limitou o valor dos proventos à remuneração do cargo efetivo no qual se deu a aposentadoria.  
5.29.	Além disso, como já devidamente consignado nas razões que levaram a prolação do Acórdão recorrido, a manutenção das referidas vantagens após a Lei 11.144/2005, que implementou o regime de subsídio, é vedado pelo art. 39, § 4º, da Constituição Federal.
5.30.	Em relação ao TC Processo 031.173/2019-5 (Acórdão 625/2020-TCU-Segunda Câmara) , convém salientar que não foi sobrestado, tendo o Tribunal apreciado o ato concessório de aposentadoria e o considerado ilegal justamente porque continha o pagamento da vantagem "opção". Mesmo que tivesse ocorrido o sobrestamento, isso não teria o condão de provocar o mesmo neste feito, pois, por mais de uma razão, o ora recorrente não faz jus à vantagem "opção", bem assim às parcelas de quintos, conforme se demonstrará ao longo deste exame. 
5.31.	Dessa forma, não é possível acolher o pedido do recorrente.
5.32.	Da suposta possibilidade de cumulação das parcelas com o subsídio
5.33.	O recorrente advoga a possibilidade de cumulação das parcelas de quintos e da vantagem "opção" com o subsidio com base nas seguintes ponderações:
5.34.	a doutrina indica um dever de conciliar a remuneração por subsídio com o pagamento de outras parcelas remuneratórias, nesse sentido, a doutrina de Maria Sylvia Zanella di Pietro, também ecoada por José Maria Pinheiro Madeira, José dos Santos Carvalho Filho, Carlos Bastide Horbach, entre outros, sendo que José Afonso da Silva elucida que a parcela única a que se refere o pagamento por subsídio serve para remunerar o servidor apenas pelo trabalho inerente ao cargo que ocupa, não impedindo o pagamento de outras parcelas que possuam um fundamento diverso;
5.35.	quando a Constituição traz a remuneração por parcela única, consubstanciada no instituto do subsídio, refere-se à remuneração pelo trabalho diretamente atinente ao cargo que ocupa o servidor, sendo que, em realidade, o que o subsídio absorve é a remuneração intrínseca ao regime jurídico compositivo do cargo;
5.36.	as vantagens pecuniárias podem decorrer apenas do tempo de serviço, ou então, estar condicionadas a certos requisitos, sendo que a "diferença no tratamento dessas parcelas decorre do fato que as vantagens por tempo de serviço são pagas em retribuição ao trabalho já realizado (pro labore facto) , já as vantagens condicionais ou modais são pagas em retribuição ao trabalho que está sendo realizado (pro labore faciendo) , ou seja, são os adicionais de função (ex facto officii) , gratificações de serviço (propter laborem) , ou gratificações em razão de condições pessoais dos servidores (propter personam) ";
5.37.	o subsídio veio para absorver as parcelas remuneratórias intrínsecas ao regime jurídico compositivo do cargo, tais como o vencimento básico, as verbas de representação, e demais parcelas ligadas à natureza do cargo, conforme o disposto no art. 8º da Emenda Constitucional nº 41/2003;
5.38.	é possível a cumulação do subsídio com gratificações pelo exercício de outras funções, quando efetivamente estão elas sendo exercidas, não se pode simplesmente excluir tal cumulação quando esta parcela veio a ser validamente incorporada ao patrimônio jurídico do servidor, pelo implemento dos requisitos necessários, sob pena de ferir o direito adquirido do servidor;
5.39.	as gratificações de direção, chefia e assessoramento, quando incorporáveis, como é o caso, se consubstanciam em direito adquirido, protegido constitucionalmente pelo artigo 5º, inciso XXXVI, de modo que não podem ser suprimidas dos proventos de aposentadoria;
5.40.	o direito adquirido e o ato jurídico perfeito são direitos individuais fundamentais, corolários da segurança jurídica, cuja ruptura não é admitida mesmo que o veículo seja emenda constitucional (Constituição Federal, artigo 60, § 4º, IV) ;
5.41.	quando o Acórdão do TCU considera ilegal o pagamento da parcela e determina que o MPT cesse o pagamento, acaba por violar as cláusulas pétreas do direito adquirido, ato jurídico perfeito e segurança jurídica;
Análise:
5.42.	A questão da incompatibilidade/irregularidade do pagamento de parcelas de quintos e da vantagem "opção" juntamente com subsídio foi devidamente tratada nas razões (relatório e voto) que levaram a prolação do Acórdão recorrido, conforme a seguir transcrito:
	Relatório
	Pagamento das vantagens de quintos e opção em concomitância com o subsídio
6. A Constituição Federal, com redação dada pela Emenda Constitucional 19/1998, em seu art. 39, § 4º, assim estabelece:
'§ 4º O membro de Poder, o detentor de mandato eletivo, os Ministros de Estado e os Secretários Estaduais e Municipais serão remunerados exclusivamente por subsídio fixado em parcela única, vedado o acréscimo de qualquer gratificação, adicional, abono, prêmio, verba de representação ou outra espécie remuneratória, obedecido, em qualquer caso, o disposto no art. 37, X e XI'. (Incluído pela Emenda Constitucional nº 19, de 1998) '
7. Apesar de esse dispositivo constitucional ter sido editado em 1998, sua eficácia somente pode ser aplicada com o advento da Lei 11.144/2005, que instituiu o regime de subsídio no âmbito do Ministério Público da União.
8. Ao tratar o tema no âmbito do Acórdão 3332/2015-TCU-Plenário (Ministra-Relatora Ana Arraes) , este Tribunal foi claro ao informar que a remuneração por subsídio deve ocorrer por meio de parcela única (art. 39, § 4º, da Constituição Federal) , ressalvadas as verbas de caráter indenizatório, entre as quais não se incluem as decorrentes da incorporação de quintos/décimos ou de opção de função.
9. No mesmo sentido foi o Acórdão 837/2014-TCU-Plenário (Ministro-Relator André de Carvalho) , segundo o qual este Tribunal entendeu que, após a entrada em vigor da Lei 11.143/2005, que instituiu o subsídio para a magistratura, seria vedado o acréscimo de qualquer gratificação, adicional, abono, prêmio, verba de representação ou outra espécie remuneratória ao subsídio, em face da regra imposta pelo art. 39, § 4º, da Constituição Federal.
10. Então, com o advento da Lei 11.144/2005, o membro do Ministério Público da União somente poderá perceber sua remuneração por intermédio de subsídio fixado em parcela única. Admite-se tão somente o pagamento de parcela complementar para se evitar o decesso remuneratório, que deverá ser absorvida pelos aumentos ocorridos.
11. Destaque-se, ainda, o entendimento do STF acerca da inexistência de direito adquirido em face de novo regime jurídico:
'EMENTA: AGRAVO REGIMENTAL NO RECURSO EXTRAORDINÁRIO. CONSTITUCIONAL. ADMINISTRATIVO. GRATIFICAÇÃO DE FUNÇÃO INCORPORADA. LEIS COMPLEMENTARES 39/85 E 41/86 DO ESTADO DA PARAÍBA. IRREDUTIBILIDADE DA REMUNERAÇÃO. LEGISLAÇÃO LOCAL. FATOS E PROVAS. SÚMULAS 279 E 280 DO SUPREMO TRIBUNAL FEDERAL. 1. O Supremo Tribunal Federal fixou jurisprudência no sentido de que não há direito adquirido a regime jurídico funcional pertinente à composição dos vencimentos ou à permanência do regime legal de reajuste de vantagem, desde que eventual modificação introduzida por ato legislativo superveniente preserve o montante global da remuneração, não acarretando decesso de caráter pecuniário. Precedentes. (...) 
	(RE-AgR 295750/PB) '
	Voto
6. A CFB/1988 definiu que a remuneração dos membros do Ministério Público seja feita exclusivamente por subsídio fixado em parcela única (art. 39, §4º da CF/1988) , ao qual não pode ser incorporado o pagamento de vantagens pessoais ou as de qualquer outra natureza (exceto as de caráter indenizatório ou de parcela complementar, a fim de evitar o decesso remuneratório) , limitado ao subsídio mensal, em espécie, dos Ministros do Supremo Tribunal Federal (art. 37, inc. XI, CF/1988) .
7. Por essa razão, como bem apontou a unidade instrutiva especializada, uma vez que as rubricas referentes a "quintos" ou "opção" não se incluem nas exceções acima descritas, o ato deve ser considerado ilegal, negando-lhe o registro.
8. Assim, deve ser determinado ao Ministério Público do Trabalho que emita novo ato, com a supressão da parcela "opção" e da parcela referente aos "quintos".
5.43.	Como bem consta do fragmento do relatório transcrito, a questão da impossibilidade de cumulação de vantagens, como as parcelas de "quintos" e de "opção" percebidas pelo ora recorrente, com subsídio já foi amplamente discutida no Tribunal e há jurisprudência pacífica acerca da matéria. A propósito, convém transcrever excerto de voto apresentado pela Exma. Sra. Ana Arraes, relatora do TC Processo 017.382/2006-7, por ocasião da prolação do Acórdão 3332/2015-TCU-Plenário:
Trata-se de representação do então procurador-geral do Ministério Público junto ao TCU Lucas Rocha Furtado, relativa a possíveis irregularidades no pagamento de vantagens pessoais decorrentes de exercício de função de direção, chefia ou assessoramento ("quintos") a membros do Ministério Público da União, de forma complementar ao subsídio que constitui sua remuneração, nos termos do art. 39, § 4º, da Constituição Federal.
2. Tais vantagens estariam sendo pagas com arrimo na Resolução 9/2006 do Conselho Nacional do Ministério Público - CNMP, que previu, em seu art. 4º, inciso V, que, além da remuneração do subsídio, seriam devidos os valores decorrentes da:
"V - incorporação de vantagens pessoais decorrentes de exercício de função de direção, chefia ou assessoramento e da aplicação do parágrafo único do art. 232 da Lei Complementar 75 de 1993, ou equivalente nos Estados, aos que preencheram os seus requisitos até a publicação da Emenda Constitucional n. 20, em 16 de dezembro de 1998".
3. Segundo o representante, o subsídio seria "forma de remuneração concebida em cota única, não admitindo a coexistência de outras rubricas remuneratórias, ainda que de caráter pessoal". Para corroborar seu entendimento, registrou que o Conselho Nacional da Magistratura, ao disciplinar o subsídio mensal de seus membros (Resolução 13/2006) , estabeleceu explicitamente que nele estariam compreendidas e por ele extintas as "vantagens pessoais e as nominalmente identificadas (VPNI) " e os "quintos". Destarte, em sua compreensão "não parece subsistir motivo justo e razoável para dispensar tratamento tão diferenciado aos membros do Ministério Público relativamente às definições de subsídio".
4. A representação foi conhecida pelo Tribunal e considerada procedente na sessão de 27/2/2007, quando, por meio do Acórdão 168/2007-TCU-Segunda Câmara (relator ministro Benjamin Zymler) , foi exarada a seguinte determinação:
"1 - Ao Ministério Público Federal, bem como aos demais Órgãos integrantes do Ministério Público da União, que remunere seus membros exclusivamente por meio de subsídio em parcela única, conforme a disposição contida no art. 39, §4º, e no art. 135, ambos da Constituição Federal, ressalvadas as verbas de caráter indenizatório, o que não é o caso da retribuição pelo exercício de funções de direção, chefia ou assessoramento, e de sua eventual incorporação na forma de 'quintos', como previsto nos incisos III, V e VI do art. 4º da Resolução 09/2006, de 05.06.2006, do Conselho Nacional do Ministério Público, uma vez que tais rubricas remuneratórias estão englobadas naquela parcela;
2 - Aos Órgãos do Ministério Público da União que cobrem dos seus membros os valores eventualmente pagos de forma diversa à sistemática de remuneração descrita no item precedente e que tenham superado o teto remuneratório constitucional, adotando como marco inicial a data de 1º.01.2005, no valor de R$ 21.500,00, dada a retroatividade do art. 1º da Lei n. 11.144/2005".
	(...) 
12. A Emenda Constitucional 19/1998 introduziu o regime de subsídio no ordenamento jurídico, nos seguintes termos:
	"Art. 39. (omissis) 
§ 4º. O membro de Poder, o detentor de mandato eletivo, os Ministros de Estado e os Secretários Estaduais e Municipais serão remunerados exclusivamente por subsídio fixado em parcela única, vedado o acréscimo de qualquer gratificação, adicional, abono, prêmio, verba de representação ou outra espécie remuneratória, obedecido, em qualquer caso, o disposto no art. 37, X e XII".
13. Nos dizeres de Maria Sylvia Zanella Di Pietro, a expressão "em parcela única" deixou clara a intenção "de vedar a fixação dos subsídios em duas partes, uma fixa e outra variável, tal como ocorria com os agentes políticos na vigência da Constituição de 1967. E, ao vedar expressamente o acréscimo de qualquer gratificação, adicional, abono, prêmio, verba de representação ou outra espécie remuneratória, também fica clara a intenção de extinguir, para as mesmas categorias de agentes públicos, o sistema remuneratório que vem vigorando tradicionalmente na Administração Pública e que compreende o padrão fixado em lei mais as vantagens pecuniárias de variada natureza previstas na legislação estatutária". Desta forma, a doutrinadora concluiu que, com isso, "ficam derrogadas, para os agentes que percebam subsídios, todas as normas legais que prevejam vantagens pecuniárias como parte da remuneração" (in Direito Administrativo, 17ª ed., p. 451) .
14. De fato, a doutrina e a jurisprudência têm entendido que a percepção de subsídio não pode ser cumulada com outras parcelas de natureza remuneratórias, à exceção daquelas relativas a direitos sociais previstos na Carta Magna e expressamente excepcionadas pelo §3º do próprio art. 39. Além daquelas, somente é possível sua conciliação com parcelas de natureza indenizatória, a exemplo de diárias e ajudas de custo.
15. Tal compreensão deriva dos inúmeros precedentes do Supremo Tribunal Federal na linha de que não há direito adquirido a regime jurídico e de que "os direitos subjetivos, assim adquiridos, somente podem ser exercidos nos termos em que foram formados e segundo a estrutura que lhes conferiu o regime jurídico no âmbito do qual se desenvolveu a relação jurídica correspondente, com seus sujeitos ativo e passivo, com as mútuas obrigações e prestações devidas" (STF, RE 587371/DF, voto do relator ministro Teori Zavascki) .
16. O TCU já deliberou pela impossibilidade de cumulação de subsídios com outras parcelas de natureza remuneratória. São nesse sentido os Acórdão 7472/2015-TCU-Segunda Câmara (Adicional por Tempo de Serviço, relator ministro Augusto Nardes) e 5.456/2015-1ª Câmara (VPNI decorrente da incorporação de quintos/décimos, relator ministro Walton Alencar Rodrigues) , dentre outros.
17. De forma mais específica, o TCU considerou ilegais atos de aposentadoria de membros do Ministério Público do Trabalho que apresentavam a percepção cumulativa de subsídios e vantagens oriundas de incorporação de função comissionada, arrimadas na Resolução CNPM 9/2006 (Acórdão 1741/2014-TCU-Segunda Câmara, relator ministro Raimundo Carreiro, mantido em sede de recurso pelo Acórdão 7337/2014-TCU-Segunda Câmara, relator ministro Aroldo Cedraz) .
18. O voto condutor do Acórdão 3679/2009-TCU-Segunda Câmara (relator ministro Benjamin Zymler) , ao discutir pensão civil que apresentava, cumulativamente, percepção de subsídio e o benefício previsto no art. 184, II, da Lei 1.711/1952, registrou:
"Na forma da Constituição Federal (...) , os membros do Ministério Público são remunerados exclusivamente por meio de subsídio.
	(...) 
É fato que a Resolução nº 9/2006 do Conselho do Ministério Público (CNMP) manteve o pagamento da vantagem além do subsídio legal. Contudo, essa norma não está em consonância com as disposições constitucionais, uma vez que o §4º do art. 39 é explícito quanto ao fato de que os agentes ali mencionados são remunerados exclusivamente por meio de subsídio.
Por conseguinte, a partir do momento em que a lei veio a fixar o subsídio, todas as vantagens pessoais dos agentes políticos aos quais o §4º do art. 39 é aplicável deveriam ser suprimidas, uma vez que não existe direito adquirido à estrutura remuneratória. Nada obstante, em caso de redução de remuneração ou proventos, dever-se-ia assegurar o pagamento de vantagem pessoal, de modo a homenagear o princípio constitucional da irredutibilidade de vencimentos."
19. Para esgotar a discussão, anoto que o Supremo Tribunal Federal atribuiu repercussão geral ao julgamento do RE 587371/DF, no qual entendeu não ser possível pagamento de quintos ou de VPNI dele decorrente no regime de subsídio, nos termos da seguinte ementa:
"Ementa: CONSTITUCIONAL. ADMINISTRATIVO. INCORPORAÇÃO DE 'QUINTOS'. PRETENSÃO DE CONTINUAR PERCEBENDO A VANTAGEM REMUNERATÓRIA NO EXERCÍCIO DE CARGO DE CARREIRA DIVERSA. INVIABILIDADE. 
1. A garantia de preservação do direito adquirido, prevista no art. 5º, XXXVI, da Constituição Federal, assegura ao seu titular também a faculdade de exercê-lo. Mas de exercê-lo sob a configuração com que o direito foi formado e adquirido e no regime jurídico no âmbito do qual se desenvolveu a relação jurídica correspondente, com seus sujeitos ativo e passivo, com as mútuas obrigações e prestações devidas. 
2. As vantagens remuneratórias adquiridas no exercício de determinado cargo público não autoriza o seu titular, quando extinta a correspondente relação funcional, a transportá-las para o âmbito de outro cargo, pertencente a carreira e regime jurídico distintos, criando, assim, um direito de tertium genus, composto das vantagens de dois regimes diferentes. 
3. Por outro lado, considerando a vedação constitucional de acumulação remunerada de cargos públicos, não será legítimo transferir, para um deles, vantagem somente devida pelo exercício do outro. A vedação de acumular certamente se estende tanto aos deveres do cargo (= de prestar seus serviços) como aos direitos (de obter as vantagens remuneratórias) . 
4. Assim, não encontra amparo constitucional a pretensão de acumular, no cargo de magistrado ou em qualquer outro, a vantagem correspondente a "quintos", a que o titular fazia jus quando no exercício de cargo diverso. 
	5. Recurso extraordinário a que se dá parcial provimento."
20. Assim, no exercício de sua competência e à luz da Súmula 347 do STF, deve-se considerar que o inciso V do art. 4º da Resolução CNMP 9, de 5 de junho de 2006, colide com o §4º do art. 39 da Constituição Federal, o que acarreta ausência de fundamentação legal para pagamentos decorrentes de sua aplicação.
5.44.	Convém, ainda, transcrever excerto do voto condutor do recente Acórdão 5239/2020-TCU-Primeira Câmara, que aborda também a questão da impossibilidade da percepção de parcelas de quintos por inativo que faz jus à remuneração/proventos com base em subsídio:
5. De fato, a clareza do comando inserto no § 4º do art. 39 da Constituição Federal, incluído na Carta pela Emenda Constitucional 19/1998, não deixa dúvida quanto à ilicitude de se agregar à remuneração dos cargos públicos retribuídos por subsídio - caso daqueles que compõem as carreiras do Ministério Público da União - outras vantagens ou espécies remuneratórias:
"Art. 39. (...) 
............................................................................................................................................
§ 4º O membro de Poder, o detentor de mandato eletivo, os Ministros de Estado e os Secretários Estaduais e Municipais serão remunerados exclusivamente por subsídio fixado em parcela única, vedado o acréscimo de qualquer gratificação, adicional, abono, prêmio, verba de representação ou outra espécie remuneratória, obedecido, em qualquer caso, o disposto no art. 37, X e XI" (grifei) .
	6. Aliás, a extensão desse dispositivo aos membros do Ministério Público também é expressamente estabelecida no texto constitucional:
"Art. 128. (...) 
............................................................................................................................................
§ 5º Leis complementares da União e dos Estados, cuja iniciativa é facultada aos respectivos Procuradores-Gerais, estabelecerão a organização, as atribuições e o estatuto de cada Ministério Público, observadas, relativamente a seus membros:
I - as seguintes garantias:
............................................................................................................................................
c) irredutibilidade de subsídio, fixado na forma do art. 39, § 4º, e ressalvado o disposto nos arts. 37, X e XI, 150, II, 153, III, 153, § 2º, I" (grifei) .
7. A jurisprudência de nossas cortes superiores a respeito é abundante e serena. Ilustro o ponto com precedente do Supremo Tribunal Federal (STF) envolvendo precisamente a percepção de "quintos" com subsídio por membro do Ministério Público da União (no caso, o Ministério Público do Distrito Federal e Territórios) :
Ementa
"EMBARGOS DE DECLARAÇÃO NO AGRAVO REGIMENTAL NO RECURSO EXTRAORDINÁRIO. ADMINISTRATIVO. MEMBROS DO MINISTÉRIO PÚBLICO. VENCIMENTOS: VANTAGENS PESSOAIS CUMULADAS COM SUBSÍDIO MENSAL. DIREITO ADQUIRIDO A REGIME JURÍDICO. INEXISTÊNCIA. ABSORÇÃO PELO SUBSÍDIO. PRESERVAÇÃO DO MONTANTE GLOBAL DOS VENCIMENTOS. CONSTITUCIONALIDADE. OMISSÃO, CONTRADIÇÃO OU OBSCURIDADE. INEXISTÊNCIA. ERRO MATERIAL. INOCORRÊNCIA. EFEITOS INFRINGENTES. IMPOSSIBILIDADE. EMBARGOS DE DECLARAÇÃO DESPROVIDOS" (ED no AG. Reg. no RE 798.827/DF, Rel. Ministro Luiz Fux, Primeira Turma, sessão virtual de 9/2/2018 a 19/2/2018, DJe 8/3/2018) .
8. Para que não fiquem dúvidas quanto à natureza ou à extensão desse julgado, permito-me transcrever o que anotou na ocasião o relator do feito, Ministro Luiz Fux (grifos acrescidos) :
"A discussão envolvendo o direito a percepção de quintos por ter exercido o cargo de Promotor Chefe fica prejudicada, uma vez que a manutenção dessa vantagem na forma definida no acórdão recorrido está em desacordo com decisões do Tribunal. 
Com efeito, a jurisprudência dominante na Corte é no sentido de que inexiste direito adquirido a regime jurídico, de sorte que, uma vez preservado o montante global dos vencimentos, é constitucional a absorção de vantagens pessoais adquiridas em dado sistema normativo, pela adoção de remuneração paga mediante subsídio em parcela única. 
Além disso, conforme se observa dos precedentes citados, o Tribunal entende que o regime de subsídio é incompatível com outras parcelas remuneratórias de natureza mensal."
	9. Na mesma esteira segue o Superior Tribunal de Justiça:
Ementa
"ADMINISTRATIVO. PROCURADORES FEDERAIS. QUINTOS E DÉCIMOS. ADICIONAL POR TEMPO DE SERVIÇO. CUMULAÇÃO. SUBSÍDIO. LEI 11.358/2006. MP 305/2006. IMPOSSIBILIDADE. DIREITO ADQUIRIDO.  INEXISTÊNCIA. 1. É pacífico o entendimento desta Corte no sentido de que 'os servidores públicos não têm direito adquirido a regime de remuneração, mas sim à  irredutibilidade de vencimento, não havendo falar em direito adquirido ao recebimento de adicionais ou vantagens pessoais após a edição  da  Lei 11.358/2006, que instituiu nova forma de remuneração por meio de subsídio fixado em parcela única' (...) " (AgInt no REsp 1233179/RS, Rel. Ministro Sérgio Kukina, Primeira Turma, julgado em 4/5/2017, DJe 11/5/2017) .
10. Ilegais, pois, as alterações de aposentadoria dos srs. Armando Roberto Holanda Leite e Paulo Evaldo Costa, porquanto editadas precisamente para acrescer a parcela de "quintos" ao subsídio dos inativos. Semelhantemente, também ilegais os atos iniciais de aposentação dos srs. Aldenor Moreira de Sousa, Frederico Lugon Nobre e Zélia Oliveira Gomes, por apresentarem a mesma irregularidade na composição dos proventos.
11. Aliás, como oportunamente observou a unidade técnica, nos casos dos srs. Aldenor Moreira de Sousa e Frederico Lugon Nobre, procuradores regionais da República, a falha é ainda agravada por se tratar de "quintos" oriundos de cargos pertencentes a carreiras e regimes jurídicos distintos, exercidos anteriormente ao seu ingresso nos quadros do MPU. A respeito, há, inclusive, tese de repercussão geral fixada pelo Supremo Tribunal Federal:
Ementa
"CONSTITUCIONAL. ADMINISTRATIVO. INCORPORAÇÃO DE 'QUINTOS'. PRETENSÃO DE CONTINUAR PERCEBENDO A VANTAGEM REMUNERATÓRIA NO EXERCÍCIO DE CARGO DE CARREIRA DIVERSA. INVIABILIDADE. 1. A garantia de preservação do direito adquirido, prevista no art. 5º, XXXVI, da Constituição Federal, assegura ao seu titular também a faculdade de exercê-lo. Mas de exercê-lo sob a configuração com que o direito foi formado e adquirido e no regime jurídico no âmbito do qual se desenvolveu a relação jurídica correspondente, com seus sujeitos ativo e passivo, com as mútuas obrigações e prestações devidas. 2. As vantagens remuneratórias adquiridas no exercício de determinado cargo público não autorizam o seu titular, quando extinta a correspondente relação funcional, a transportá-las para o âmbito de outro cargo, pertencente a carreira e regime jurídico distintos, criando, assim, um direito de tertium genus, composto das vantagens de dois regimes diferentes. 3. Por outro lado, considerando a vedação constitucional de acumulação remunerada de cargos públicos, não será legítimo transferir, para um deles, vantagem somente devida pelo exercício do outro. A vedação de acumular certamente se estende tanto aos deveres do cargo (= de prestar seus serviços) como aos direitos (de obter as vantagens remuneratórias) . 4. Assim, não encontra amparo constitucional a pretensão de acumular, no cargo de magistrado ou em qualquer outro, a vantagem correspondente a 'quintos', a que o titular fazia jus quando no exercício de cargo diverso. 5. Recurso extraordinário a que se dá parcial provimento" (RE 587371/DF, Rel. Ministro Teori Zavascki, Plenário, julgado em 14/11/2013, DJe 24/6/2014; destaques acrescentados) .
Tese
"Não encontra amparo constitucional a pretensão de acumular, no cargo de magistrado ou em qualquer outro, a vantagem correspondente a 'quintos', a que o titular fazia jus quando no exercício de cargo diverso" (redação aprovada nos termos do item 2 da Ata da 12ª Sessão Administrativa do STF, realizada em 9/12/2015) .
5.45.	Cabe salientar também que os juízes são independentes e somente se submetem à lei e às disposições com caráter normativo. Sobre o tema, traz-se à colação a doutrina de Jorge Luiz Souto Maior e Valdete Souto Severo:
 (...) o juiz tem o dever de se rebelar, de reagir, de não ceder, de reafirmar a sua independência, pois é isto que a humanidade, que debruçou sobre o direito toda a regulação das relações de poder, espera dele. Um juiz que, por conveniência, se curva ao entendimento de outros juízes, proferindo decisões contrárias à sua convicção jurídica; que, por comodidade, aplica uma lei que fere a Constituição ou algum preceito dos direitos humanos ou direitos fundamentais; que, por receio de qualquer natureza ou medo, acaba cumprindo uma "ordem" ilegal; ou que, meramente, se abstém de "denunciar" as ameaças que sofra com relação à sua independência; que não exerce com liberdade e responsabilidade as suas atribuições, deixa de ser digno da função que exerce, perde, enfim, na essência, a designação de um autêntico magistrado e quem perde com isto é toda a sociedade (in O Processo do Trabalho como instrumento do Direito do Trabalho e as ideias fora de lugar do Novo CPC. São Paulo: LTr, 2015, p. 107-108) 
5.46.	Acrescente-se a doutrina de Mauro Schiavi:
Hodiernamente se exige uma postura mais ativa do Juiz para garantir os resultados práticos do processo. A efetividade do processo depende não só de um Juiz imparcial e independente, mas, também, de um magistrado mais ousado, comprometido com a justiça e com os resultados úteis do processo (in Manual de Direito Processual do Trabalho, 4ª. Ed., São Paulo: LTr, 2011, p. 698) .
5.47.	Corroborando essas ideias, registra-se o conselho de Benedito Calheiros Bonfim:
A dócil submissão à jurisprudência estiola o espírito criador do advogado e do juiz. São os descontentes e os inconformados os propulsores do progresso, raciocínio válido também no campo da ciência do Direito (in Conselhos aos jovens advogados, 3ª Ed., Niterói, RJ: Impetus, 2012, p. 187) .
5.48.	De fato, a democracia se faz com respeito à diferença e com divergências. Assim, continua Fábio Konder Comparato:
A independência funcional da magistratura, assim entendida, é uma garantia institucional do regime democrático. O conceito institucional foi elaborado pela doutrina publicista alemã à época da República de Weimar, para designar as fontes de organização dos Poderes Públicos, cuja função é assegurar o respeito aos direitos subjetivos fundamentais, declarados na Constituição (grifos acrescidos) (apud Jorge Luiz Souto Maior e Valdete Souto Severo, in O Processo do Trabalho como instrumento do Direito do Trabalho e as ideias fora de lugar do Novo CPC. São Paulo: LTr, 2015, p. 114) .
5.49.	Observa-se que a submissão dos juízes somente à lei não é uma idiossincrasia do Direito brasileiro, mas encontra ressonância na Alemanha, na Áustria, na Dinamarca, na Espanha, na França, na Grécia, na Irlanda, na Itália e em Portugal, conforme pontuam Jorge Luiz Souto Maior e Valdete Souto Severo:
Na Alemanha, há disposição expressa no sentido de que "os juízes são independentes e somente se submetem à lei" (art. 97) . Na Áustria, "Os juízes são independentes no exercício de suas funções judiciárias" (art. 87) . Na Dinamarca, "No exercício de suas funções os magistrados devem se conformar à lei" (art. 64) . Na Espanha, "A justiça emana do povo e ela é administrada em nome do rei por juízes e magistrados que constituem o poder judiciário e são independentes, inamovíveis, responsáveis e submetidos exclusivamente ao império da lei" (art. 117) . Há também norma dispondo que "Toda pessoa tem o direito de obter a proteção efetiva dos juízes e tribunais para exercer seus direitos e seus interesses legítimos, sem que em nenhum caso esta proteção possa lhe ser recursada" (art. 24) .
No mesmo pórtico, o ordenamento jurídico francês prevê: "O presidente da República é garante da independência da autoridade judiciária. Ele é assistido pelo Conselho superior da magistratura. Uma lei orgânica traz estatuto dos magistrados. Os magistrados de carreira são inamovíveis" (art. 64) . Na Grécia, há disposição no sentido de que: "A justiça é composta por tribunais constituídos de magistrados de carreira que possuem independência funcional e pessoal" (art. 87-1) e de que "No exercício de suas funções, os magistrados são submetidos somente à Constituição e às leis; eles não são, em nenhum caso, obrigados a se submeter a disposições contrárias à Constituição" (art. 87-2) . Na Irlanda, "Os juízes são independentes no exercício de suas funções judiciárias e submetidos somente à presente Constituição e à lei (art. 35-2) . Na Itália: "A justiça é exercida em nome do povo. Os juízes se submetem apenas à lei" (art. 101) . Em Portugal, "os juízes são inamovíveis. Eles não poderão ser multados, suspensos, postos em disponibilidade ou exonerados de suas funções fora dos casos previstos pela lei" (art. 218-1) . E mais: "os juízes não podem ser tidos por responsáveis de suas decisões, salvo exceções consignadas na lei" (art. 218-2) (in O Processo do Trabalho como instrumento do Direito do Trabalho e as ideias fora de lugar do Novo CPC. São Paulo: LTr, 2015, p.115) .
5.50.	Ante esses ponderosos argumentos, entende-se que não seja possível a acumulação de parcelas de quintos e da vantagem "opção" com subsídio. 
5.51.	Da suposta violação ao princípio da irredutibilidade de vencimentos
5.52.	O recorrente alega que houve violação ao princípio da irredutibilidade de vencimentos com base no seguinte:
5.53.	a subtração do pagamento das vantagens oriundas da parcela opção e dos quintos/décimos, já incorporadas aos proventos de inatividade do Procurador aposentado, viola frontalmente o princípio da irredutibilidade dos vencimentos, inscrito no artigo 37, inciso XV, da CF/88;
5.54.	a irredutibilidade em questão alcança, igualmente, os proventos de aposentadoria, de modo que, conquanto não se possa falar em direito adquirido a regime jurídico, deve ser assegurada a irredutibilidade da soma total dos proventos, conforme já se manifestou, por diversas vezes, o Supremo Tribunal Federal, conforme ARE 836518 AgR;
Análise:
5.55.	Não ocorre, no caso em concreto, irredutibilidade de proventos com a exclusão das parcelas irregulares, pois, como demonstrado nas razões que levaram a prolação do Acórdão recorrido, os aumentos do subsídio superam a exclusão das parcelas, ou seja, há necessidade de absorção dos valores mantidos após a implantação do regime de subsídio em 2005, conforme excerto do relatório a seguir transcrito: 
16. Admitindo somente os reajustes ocorridos após o ano de 2013, verifica-se que o subsídio passou de R$ 25.323,51 para 35.462,22 (peças 2 e 3) , o que já seria suficiente para ter absorvida totalmente a vantagem de quintos.
5.56.	Demais, disso, não se pode perder de vista que o STF entende que não há óbice de redução de proventos caso alguma parcela/vantagem esteja sendo paga ao arrepio da lei. Nesse sentido, convém transcrever a seguinte ementa: EMENTA: MANDADO DE SEGURANÇA. ATO DO TRIBUNAL DE CONTAS DA UNIÃO. APOSENTADORIA DE MAGISTRADO.[...]. DECADÊNCIA ADMINISTRATIVA E OFENSA AO PRINCÍPIO DA IRREDUTIBILIDADE DE SALÁRIOS NÃO CONFIGURADAS. [...] 4. A redução de proventos de aposentadoria, quando concedida em desacordo com a lei, não ofende o princípio da irredutibilidade de vencimentos. Precedentes. 5. Segurança denegada. (MS 25552, Relator (a) : Min. CÁRMEN LÚCIA, Tribunal Pleno, julgado em 07/04/2008, DJe097 DIVULG 29-05-2008 PUBLIC 30-05-2008 EMENT VOL-02321-01 PP-00075 RT v. 97, n. 876, 2008, p. 118-125 - Destacamos) 
5.57.	Nesse sentir, não há que se falar em violação ao princípio da irredutibilidade de vencimentos.
5.58. 	Da suposta violação ao princípio da segurança jurídica
5.59.	O recorrente defende que houve violação ao princípio da segurança jurídica com base nas seguintes alegações:
5.60.	a pretendida supressão de parcela incluída nos proventos de aposentadoria do servidor esbarra também no princípio da proteção à segurança jurídica;
5.61.	o jurista lusitano Canotilho considera os princípios da segurança jurídica e da proteção da confiança como elementos constitutivos do Estado de Direito indispensáveis à estabilidade das relações sociais e à realização do próprio Direito;
5.62.	a posição consolidada pela jurisprudência é no sentido de que situações resultantes de ato administrativo ou judiciais devem ser convalidados, não só pela aquisição de direitos dos servidores públicos (art. 5º, XXXVI, da Constituição da República) , como também pelo fato da aquisição do direito ter sido consumado pelo manto da boa-fé;
Análise:
5.63.	Sobre o princípio da segurança jurídica, cabe lembrar que a sedimentada jurisprudência da Suprema Corte é no sentido de classificar como ato complexo a concessão de aposentadoria, reforma ou pensão, consoante os seguintes julgados (RMS 3881/SP, MS 19875/DF, RE 195861/ES e MS 23665/DF) .
5.64.	Assim, sendo o ato de aposentadoria complexo, este somente passa a estar plenamente formado (perfeito) , válido (aferição da legalidade com reflexo de definitividade perante a Administração) e eficaz (plenamente oponível a terceiros, deixando de apresentar executoriedade provisória) quando recebe o registro pela Corte de Contas. Tal entendimento decorre do disposto no inciso III do art. 71 da Constituição Federal, que estabelece que compete ao Tribunal de Contas da União apreciar, para fins de registro, a legalidade dos atos de admissão, assim como a concessão de aposentadoria, reforma ou pensão.
5.65.	Nessa perspectiva, impõe-se reconhecer que referido ato possui natureza precária, razão pela qual, até que haja o efetivo julgamento e o consequente registro pela Corte de Contas, não há que se falar em direito adquirido, ato jurídico perfeito, proteção da confiança, ou em irredutibilidade dos proventos, tendo em vista a ausência de aperfeiçoamento e definitividade do ato.
5.66.	A propósito do tema, colaciona-se entendimento esposado pela Corte Constitucional ao decidir no âmbito do RE-195.861/ES:
APOSENTADORIA - ATO ADMINISTRATIVO DO CONSELHO DA MAGISTRATURA - NATUREZA - COISA JULGADA ADMINISTRATIVA - INEXISTÊNCIA. O ato de aposentadoria exsurge complexo, somente se aperfeiçoando com o registro perante a Corte de Contas. Insubsistência da decisão judicial na qual assentada, como óbice ao exame da legalidade, a coisa julgada administrativa. (grifos acrescidos) 
5.67.	No caso em apreço, não houve o respectivo registro da alteração da aposentadoria em razão da constatação de ilegalidade no ato, o que afasta, por si só, a presunção de legitimidade do ato administrativo que concedeu o benefício ao recorrente, não havendo, assim, que se falar em violação da segurança jurídica, de proteção da confiança, de direito adquirido ou de razoabilidade. 
5.68.	Quanto à boa-fé do recorrente, tenha-se presente que foi considerada ao se dispensar a devolução dos valores indevidamente recebidos, nos termos do subitem 9.2 do acórdão recorrido.
5.69.	É sobremodo importante ressaltar que este Tribunal tem o poder/dever de apreciar, para fins de registro, os atos de aposentadoria na esfera federal, nos termos do art. 71 da Lei Maior. Esta prerrogativa não pode ser infirmada pela sobreposição dos princípios da razoável duração do processo e da eficiência na Administração Pública.
5.70.	Além disso, a aposentadoria deve observar as regras vigentes no momento da implementação de todos os requisitos legais para a concessão do benefício previdenciário, motivo pelo qual não é possível entender que o servidor tenha algum direito adquirido a determinada vantagem paga na aposentadoria até que lhe seja assegurado o próprio direito à inativação, como no caso da vantagem "opção". 
5.71. 	Portanto, sob o ponto de vista legal, ainda que o recorrente tivesse cumprido as exigências do art. 193 da Lei 8.112/1990, por si só, isso seria irrelevante e não produziria consequências jurídicas caso não tenham sido atendidos os requisitos para a constituição da situação jurídica na qual a vantagem, no caso da "opção", é devida: a aposentadoria.
5.72.	É nesse sentido o disposto no art. 7º da Lei 9.624/1998 (grifos acrescidos) : 
Art. 7º É assegurado o direito à vantagem de que trata o art. 193 da Lei nº 8.112, de 1990, aos servidores que, até 19 de janeiro de 1995, tenham completado todos os requisitos para obtenção de aposentadoria dentro das normas até então vigentes.
Parágrafo único. A aplicação do disposto no caput exclui a incorporação a que se referia o art. 62 e as vantagens previstas no art. 192 da Lei nº 8.112, de 1990 (grifos acrescidos) .
5.73.	Convém mencionar, ainda, que a modulação adotada no Acórdão 2988/2018-TCU-Plenário ocorreu, tão somente, para os atos já registrados por esta Corte de Contas, conforme se depreende do seu subitem 9.3:
9.3. determinar à Secretaria-Geral de Administração que transforme em vantagem pessoal, passível de absorção pelos reajustes específicos concedidos às carreiras a que pertencem os servidores deste Tribunal, a retribuição parcial da função comissionada ("opção") paga a inativos e pensionistas cujos proventos são calculados com base na remuneração do servidor ativo e cujos atos concessórios já tenham sido objeto de registro.
5.74.	Ora, no caso em reexame, o ato administrativo é precário, vez que não houve o respectivo registro em razão da constatação de ilegalidade, o que afasta, por si só, a presunção de legitimidade do ato administrativo que concedeu o benefício ao recorrente.
5.75.	Além disso, o Tribunal, em relação ao caput do art. 40 da Constituição Federal, já se manifestou, por meio do Acórdão 1286/2008-TCU-Plenário e, na mesma linha, o Acórdão 5919/2019-TCU-Primeira Câmara, nos seguintes termos: "9.2.1. no regime contributivo previdenciário constitucional é vedado ao servidor público carrear para os proventos da aposentadoria ou para a pensão por ele instituída parcela da remuneração sobre a qual não incidiu desconto previdenciário".
5.76.	A situação do recorrente, no caso de recebimento da vantagem "opção", é ainda mais irregular, pois há incompatibilidade entre a percepção de subsídio com qualquer outra vantagem, conforme já pontuado neste exame. No caso específico das parcelas de quintos, embora fossem regulares nos proventos do recorrente antes da implantação do regime de subsídio pela Lei 11.144/2005, não seria mais devido o pagamento da parcela de quintos da forma como era antes, haja vista que o subsídio deve ser pago em parcela única, sendo que seu valor já foi totalmente absorvido com aumentos de subsídio que ocorreram após a entrada em vigor do mencionado diploma legal.
5.77.	Além disso, a jurisprudência do Tribunal é consolidada no sentido de que a passagem de longo tempo, por si só, não tem o condão de tornar legal o que é ilegal, sendo que somente em situações específicas é possível sobrepor os princípios da segurança jurídica e da proteção da confiança ao da legalidade. Nesse sentido, cabe trazer à baila o seguinte excerto do Acórdão 7144/2015-TCU-Primeira Câmara:
Enunciado
A consolidação dos efeitos financeiros de ato ilegal vigente há longo tempo, em atenção aos princípios da segurança jurídica e da proteção da confiança do administrado, deve limitar-se aos casos em que for insuportável o prejuízo causado ao interessado, em especial nas hipóteses de: (i) impossibilidade de reversão do servidor à atividade para complementar tempo de serviço; (ii) supressão dos meios de subsistência condigna; (iii) gravidade do estado de saúde do beneficiário; (iv) absoluta impossibilidade de preenchimento de algum requisito legal.
Excerto
Voto:
Conforme visto no relatório precedente, trata-se de pedido de reexame interposto por [interessado], servidor aposentado da Universidade Federal de Minas Gerais, contra o Acórdão 3194/2014-TCU-Primeira Câmara, por meio do qual este Tribunal considerou ilegal seu ato de aposentadoria.
[...]
12. Em relação à aplicação do princípio da segurança jurídica, não obstante as sempre judiciosas ponderações da ilustre representante do MP/TCU, entendo que, in casu, não se fazem presentes as condições para invocação de tal instituto.
13. Por oportuno, deve-se enfatizar que não há consolidação de atos ilegais pelo TCU ante o simples decurso de tempo. Seguindo essa orientação, registro trecho da ementa do Acórdão 5962/2012-TCU-Primeira Câmara:
"4. Nos termos da jurisprudência do STF, o transcurso de longo lapso temporal entre a edição do ato e sua apreciação por parte do TCU não converte a concessão ilegal em legal, gerando apenas a necessidade de instauração do contraditório e da ampla defesa para a validade do processo, na hipótese de o ato haver ingressado no Tribunal há mais de cinco anos (MS-25.116, MS-25.403, MS-25.343, MS-27.296, entre outros) ."
14. Ainda sobre o tema, convém esclarecer que o posicionamento cristalizado nesta Corte de Contas, mediante o Acórdão 868/2010-TCU-Plenário, é no sentido de que a análise quanto à aplicabilidade do preceito da segurança jurídica deve ser feita observando-se as peculiaridades de cada caso. Nesses termos, imperioso se faz registrar as balizas propostas no voto condutor do Acórdão 3245/2010-TCU-Plenário, ocasião em que o Ministro Walton Alencar Rodrigues consignou que:
"Admite-se, em casos especialíssimos, em que a ilegalidade e a negativa de registro do ato de concessão impliquem a total supressão de meios de subsistência do beneficiário, a excepcional aplicação das teses da segurança jurídica e da proteção da confiança do administrado, situações vistas caso a caso."
15. Em estudo do aludido entendimento, verifico que a jurisprudência deste Tribunal assenta-se na premissa de que a aplicação do princípio da segurança jurídica deve cingir-se àquelas hipóteses em que for irreversível a situação fática do interessado ou insuportável o prejuízo a ele causado.
16. Compulsando alguns precedentes, observo que os fatores essenciais ao reconhecimento de situação excepcional estão, em regra, relacionados à impossibilidade de reversão do servidor à atividade para complementar tempo de serviço considerado ilegal, à supressão dos meios de subsistência condigna, ao estado de saúde do beneficiário ou à absoluta impossibilidade de preenchimento de algum requisito legal (e.g. Acórdãos 2.417/2009 e 1.381/2014, do Plenário; 269/2014, da 1ª Câmara; 713/2011, 1.051/2013, 2.490/2013 e 3.134/2014, da 2ª Câmara) .
17. É dizer, em síntese, que, para chancelar a legalidade de ato que contenha nítida impropriedade e que esteja vigente há longo tempo, deve-se avaliar a situação do interessado, bem como se as consequências da apreciação pela ilegalidade seriam excessivamente gravosas, a ponto de justificar o afastamento excepcional da aplicação estrita do princípio da legalidade.
18. No caso vertente, em que pese reconhecer-se que o servidor Jurandir Raimon Costa conta mais de 70 (setenta) anos de idade, o que se observa é que a ilegalidade intrínseca ao ato reexaminado não está relacionada ao tempo de serviço computado para fins de aposentadoria, mas somente ao percentual de seus proventos.
19. Dessa forma, a apreciação de seu ato pela ilegalidade, nos termos da deliberação recorrida, não implicou em retorno do interessado à atividade ou em supressão dos seus meios de subsistência, mas apenas na retificação da proporção de seus proventos (de 30/35 avos para 70%) , não havendo, portanto, caracterização de qualquer circunstância excepcional que legitime a adoção de tratamento diferenciado.
5.78.	No presente caso, não estão presentes as condições para aplicação do princípio da segurança jurídica, pois mesmo com a exclusão das parcelas de quintos e da vantagem "opção", o Sr. Virgílio Antônio de Senna Paim ainda continua a receber proventos generosos, cujos valores estão dentro dos mais altos do serviço público. 
5.79.	Assim, são infundadas as alegações do recorrente acerca da violação do princípio da segurança jurídica.
5.80.	Da suposta ocorrência de interpretação retroativa
5.81.	O recorrente sustenta que há vedação à interpretação retroativa com base nas seguintes ponderações:
5.82.	O artigo 2º, parágrafo único, inciso XIII, da Lei 9.784, de 1999, impede que se aplique retroativamente a nova interpretação da norma administrativa;
5.83.	a decisão ora impugnada promoveu a aplicação retroativa de nova interpretação da norma legislativa, fazendo retroagir a nova orientação adotada pela Corte de Contas para atingir situações já consolidadas, como é o caso da aposentadoria do servidor, cuja legalidade já havia sido declarada por esta Corte após a instituição do regime de subsídios para os membros do Ministério Público;
5.84.	os administrados não podem ficar à mercê de constantes mudanças, visto que, desse modo, jamais se alcançaria a estabilização das relações jurídicas e a pacificação dos conflitos interpessoais, razão pela qual "se veda a aplicação retroativa de nova interpretação, no âmbito administrativo";
Análise:
5.85.	Não há interpretação retroativa ou mudança de entendimento sobre a matéria de que tratam os autos, pois as parcelas de quintos nos proventos eram regulares quando da aposentação do interessado em 1997, mas deixaram de ser após a implementação do regime de subsídio pela Lei 11.144/2005. 
5.86.	Em relação à vantagem "opção", o recorrente nunca fez jus a ela independentemente da questão do subsídio, pois sequer implementou os pressupostos temporais do art. 193 da Lei 8.112/1990, não tendo atendido, portanto, a exigência contida no item 9.3.1 do Acórdão 2076/2005-TCU-Plenário, que era uma interpretação mais flexível e favorável aos inativos, sendo que tal entendimento já foi superado no âmbito do Tribunal, conforme item 9.4 do Acórdão 1599/2019-TCU-Plenário.
5.87.	Assim, não é possível acolher a alegação do recorrente.
5.88.	Dos pedidos
5.89.	O recorrente pede, por fim, nessa ordem: I) a decadência do julgamento da legalidade do ato de aposentadoria; II) o sobrestamento do processo até apreciação definitiva do TC Processo 027.914/2013-5; III) o acolhimento das razões exaradas, de modo a reformar a decisão impugnada, para o fim de manter nos proventos de aposentadoria a parcela "opção" e a VPNI oriunda dos quintos incorporados, abstendo-se de determinar qualquer supressão dessas parcelas; IV) na hipótese de se considerar ilegal o pagamento das parcelas opção e quintos (VPNI) que a extinção delas ocorra de forma progressiva, através da compensação pelos aumentos salariais da carreira a qual pertencia o interessado, por meio de rubrica pessoal.
Análise:
5.90.	Conforme consta do exame realizado, nenhum dos pedidos do recorrente é capaz de ser acolhido. 
5.91.	Dessa forma, deve ser mantido o Acórdão recorrido pelos seus próprios fundamentos, conforme voto condutor do Exmo. Sr. Relator, Ministro-Substituto Weder de Oliveira, sendo que o Tribunal aplicou o Enunciado 106 da Súmula de Jurisprudência deste Tribunal, dispensando o ressarcimento das importâncias recebidas indevidamente até o julgamento do ato.
CONCLUSÃO
6.	Em face da análise das razões recursais apresentadas, concluiu-se que:
	a) não operou a decadência para que o Tribunal aprecie o ato concessório de alteração de aposentadoria objeto deste feito;
	b) não guarda relação o presente processo com a questão tratada no TC Processo 027.914/2013-5, razão pela qual não há necessidade de sobrestamento destes autos até o desfecho final do referido feito;
	c) são incompatíveis a cumulação das parcelas de quintos e da vantagem "opção" com o subsídio;
	d) não há violação ao princípio da irredutibilidade de vencimentos;
	e) não há violação ao princípio da segurança jurídica; e
	f) não houve interpretação retroativa acerca das parcelas impugnadas nos proventos do ora recorrente.
6.1.	Assim, não foram trazidos aos autos argumentos que detenham o condão de modificar o julgado de origem, Acórdão 838/2020-TCU-Primeira Câmara.
ROPOSTA DE ENCAMINHAMENTO
7.	Ante o exposto, submetem-se os autos à consideração superior, propondo-se, com fundamento no art. 48 da Lei 8.443/1992 c/c os artigos 285 e 286, parágrafo único, do RI/TCU:
	a) conhecer do recurso e, no mérito, negar-lhe provimento; e
	b) cientificar o recorrente e os demais interessados do acórdão que vier a ser prolatado, ressaltando-se que o relatório e o voto que o acompanharem podem ser consultados no endereço www.tcu.gov.br/acordaos, no dia seguinte ao de sua oficialização.

8.1.Rudi Meira Cassel (22.256/OAB-DF).

Procurador Marinus Eduardo De Vries Marsico.

APOSENTADORIA. VANTAGEM DENOMINADA OPÇÃO. EMENDA CONSTITUCIONAL 20/1998. VEDAÇÃO. ILEGALIDADE. ILEGALIDADE E NEGATIVA DE REGISTRO. PEDIDO DE REEXAME. ARGUMENTOS INSUFICIENTES PARA MODIFICAR O ACÓRDÃO RECORRIDO. NEGATIVA DE PROVIMENTO.

APOSENTADORIA (APOS)

Secretaria de Recursos (SERUR); Secretaria de Fiscalização de Pessoal (SEFIP).

Mediante a deliberação recorrida, o ato de aposentadoria objeto destes autos foi considerado ilegal, em razão de abarcar a incorporação indevida da parcela denominada opção, com a consequente determinação ao órgão de origem para que adotasse medidas necessárias à suspensão dos pagamentos irregulares.
Nos recursos apresentados contra decisões deste Colegiado que tratam de ilegalidades no pagamento da parcela opção, são apresentados diversos argumentos, entre os quais destaco:
violação aos princípios do direito adquirido, da irredutibilidade de vencimentos e da segurança jurídica;
impossibilidade de novo entendimento alterar situação jurídica constituída mediante jurisprudência anterior;
vinculação desta Corte de Contas à decisão do TRF-1ª Região, objeto do Processo 1041687-08.2019.4.01.0000.
A maioria dos recorrentes requer, ainda, o sobrestamento dos autos até o julgamento do TC Processo 027.914/2013-5, da Relatoria da E. Ministra Ana Arraes, no qual estaria sendo avaliada a possibilidade de "modulação dos efeitos de eventual decisão que considere ilegal o pagamento cumulado da VPNI de quintos com a parcela opção". 
II
Manifesto-me, desde já, em consonância com a proposta de não provimento do recurso, formulada pela Secretaria de Recursos, incorporando às minhas razões de decidir os fundamentos da instrução transcrita no relatório, avalizada pelo representante do Ministério Público, sem prejuízo das considerações que aduzo a seguir.
De acordo com o voto que balizou o acórdão recorrido, o pagamento irregular da vantagem denominada "opção", constante do ato de aposentadoria ora analisado, proporciona sensível acréscimo aos respectivos proventos em relação à última remuneração contributiva do beneficiário em atividade, resultando em ostensivo descumprimento ao disposto no art. 40, caput e § 2º, da Constituição Federal, com redação dada pela Emenda Constitucional 20/1998.
Trata-se de jurisprudência pacífica desta Corte de Contas, corroborada pelo entendimento firmado por meio do Acórdão 1599/2019-TCU-Plenário, abaixo transcrito, cujo teor tem fundamentado inúmeras decisões semelhantes às questionadas no presente pedido de reexame: 
9.4. firmar entendimento de que é vedado o pagamento das vantagens oriundas do art. 193 da Lei 8.112/1990, inclusive o pagamento parcial da remuneração do cargo em comissão  ("opção")  , aos servidores que implementaram os requisitos de aposentadoria após 16/12/1998, data de publicação da Emenda Constitucional 20, que limitou o valor dos proventos à remuneração do cargo efetivo no qual se deu a aposentadoria.
Importante destacar que as parcelas remuneratórias decorrentes do exercício das funções comissionadas deixaram de compor a base de incidência para a contribuição previdenciária desde 16/12/1998, fato que corrobora o entendimento de que não podem integrar os proventos de aposentadoria.
As alegações recursais no sentido de que a decisão recorrida teria infringido princípios e direitos constitucionalmente garantidos não merecem prosperar, pelos seguintes motivos: 
o ato de aposentadoria deve observar as regras vigentes no momento da implementação de todos os requisitos legais para sua concessão, não cabendo falar em direito adquirido a vantagem devida em momento anterior à inativação; 
determinação no sentido da redução de proventos de aposentadoria, quando estes foram calculados em desacordo com a Lei, não ofende o princípio da irredutibilidade de vencimentos, à exemplo da decisão exarada pelo Plenário do STF, no MS 25.552 (Ata 17/2008, DJE 97, de  29/5/2008) , da relatoria da E. Ministra Carmem Lúcia;
em razão da precariedade do ato de aposentadoria, cujo aperfeiçoamento depende do  seu julgamento e registro pelo TCU, consoante previsto no art. 71, inciso III, da Constituição Federal, a decisão atacada não padece do suposto desrespeito ao princípio da segurança jurídica.
Deixo de acolher, pelas razões a seguir apresentadas, o argumento de que a decisão vergastada teria incorrido na aplicação retroativa de nova interpretação de norma administrativa, o que, segundo o recorrente, seria vedado pelo art. 2º, parágrafo único, inciso XIII, da Lei 9.784/1999.
Conforme mencionado, o ato de aposentadoria apenas se consolida com o seu registro, após a apreciação pelo TCU, o que não ocorreu nestes autos. Ademais, nos termos do art. 260, § 2º, do Regimento Interno do TCU, ainda que houvesse sido determinado o registro do ato, a respectiva decisão não faria coisa julgada administrativa e poderia ser revista de ofício pelo TCU.
De qualquer modo, no que toca ao argumento de que o Acórdão 1599/2019-TCU-Plenário teria desconstituído o entendimento objeto do Acórdão 2076/2005-TCU-Plenário, mais uma vez, não assiste razão ao recorrente.
Mediante o subitem 9.3.1 do Acórdão 2076/2005-TCU-Plenário, esta Corte de Contas deliberou no sentido de que "é assegurada na aposentadoria a vantagem decorrente da opção, prevista no art. 2º da Lei nº 8.911/94, aos servidores que, até a data de 18 de janeiro de 1995, tenham satisfeito os pressupostos temporais estabelecidos no art. 193 da Lei 8.112/90, ainda que sem os requisitos para aposentação em qualquer modalidade".
O alegado novo entendimento desta Corte de Contas, objeto do Acórdão 1.599/2019, por sua vez, fundamentou-se na regra estabelecida na Emenda Constitucional 20, de 15/12/1998, de que os proventos de aposentadoria não poderiam ser superiores à remuneração do cargo efetivo no qual se deu a inativação, cujos efeitos não foram objeto das análises que ensejaram Acórdão 2076/2005-TCU-Plenário.
Os dois acórdãos tratam, portanto, de matérias diversas e são apreciados de forma conjunta nos processos de aposentadoria submetidos à apreciação do TCU, restando assente a legalidade do pagamento da "opção" aos que cumulativamente atendem aos requisitos definidos nos Acórdãos 2.076/2005 e 1.599/2019, os quais têm por fundamento normas de origem legal e constitucional. 
De qualquer modo, ainda que tais decisões fossem conflitantes, há que se ter em conta que entendimento firmado em procedimento administrativo submetido à apreciação do TCU, estranho ao ato de aposentadoria ora analisado, jamais poderia ser impeditivo à observância do mandamento constitucional objeto de seu art. 40, § 3º, inserido por meio da Emenda Constitucional 20/1998.
Nessa direção, rememoro a decisão exarada pelo Plenário do STF, no MS 26.196, de Relatoria do Ministro Ayres Brito (Ata 1/2011, DJE 20, de 18/11/2010) , no sentido de que " O que regula os proventos da inatividade é a lei (e não sua interpretação) vigente ao tempo em que o servidor preencheu os requisitos para a respectiva aposentadoria (Súmula 359/STF) . Somente a lei pode conceder vantagens a servidores públicos (...) ".
Naquela assentada, a Suprema Corte deixou assente, também, que "Inexiste direito adquirido com fundamento em antiga e superada interpretação da lei", bem assim afastou o princípio da segurança em caso semelhante ao ora apreciado, em que o registro do ato não foi autorizado pelo TCU e a antiga jurisprudência não havia sido aplicada em relação ao impetrante.
De igual modo, por intermédio do Acórdão 2988/2018-TCU-Plenário, exarado no TC Processo 027.914/2013-5, este Tribunal deliberou no sentido da impossibilidade de constarem cumulativamente dos proventos dos ex-servidores do TCU as vantagens "opção" e quintos/décimos/VPNI, tendo em vista a clara vedação insculpida no art. 193, § 2º, da Lei 8.112/1990. 
Em consequência, apenas para os atos concessórios que tinham sido objeto de registro e cujos proventos eram calculados com base na remuneração do servidor ativo, o Plenário do TCU determinou a transformação da parcela relativa à opção em vantagem pessoal, passível de absorção por reajustes futuros. 
A matéria objeto do Acórdão 2.988/2019, portanto, por ser de natureza distinta, também não foi objeto de debate no processo que culminou com o Acórdão 2076/2005-TCU-Plenário.
Sendo assim, resta inequívoca a improcedência da alegação de que esta Corte de Contas, por meio do Acórdão 1599/2019-TCU-Plenário e do Acórdão 2988/2018-TCU-Plenário, teria alterado o entendimento firmado Acórdão 2076/2005-TCU-Plenário.
Improcedente, também, o requerimento de sobrestamento dos autos até que seja apreciado o TC Processo 027.914/2013-5, porquanto o debate em curso naquele processo, relacionado ao pagamento da parcela opção aos servidores aposentados do TCU que atendem as condições para o recebimento da referida vantagem, não afetaria o acórdão recorrido, visto que, como demonstrado ao longo deste voto, o beneficiário do ato contido nestes autos não possui o mesmo direito. 
Na linha do voto que deu azo ao recente Acórdão 9291/2020-TCU-Primeira Câmara, da lavra do E. Ministro Benjamin Zymler, rejeito a alegação de que a tutela provisória recursal deferida monocraticamente no âmbito do Tribunal Regional Federal da 1ª Região, nos autos do processo 1041687-08.2019.4.01.0000, suspendendo a aplicação do entendimento firmado no Acórdão 1599/2019-TCU-Plenário, teria o condão de impedir que o TCU, por intermédio dos seus colegiados, aprecie os atos de aposentadoria conforme o entendimento majoritário de seus integrantes. 
Também não socorre o recorrente o fato de a 5ª Vara Federal Civil, no 1035883-44.2019.4.01.3400, ter determinado à União que faça incidir o entendimento exarado pelo TCU por intermédio do Acórdão 2076/2005-TCU-Plenário aos substituídos do Sindicato dos Trabalhadores do Poder Judiciário e do Ministério Público da União.  
Nesse sentido, anuo à conclusão do E. Ministro Benjamim Zymler, no sentido de que a competência de cunho constitucional desta Corte de Contas para exercer a jurisdição, nos processos que lhe são afetos, independe da existência ou não de entendimento firmado mediante acórdão acerca de determinada matéria, porquanto não afasta o poder-dever de cada ministro atuar nos autos que lhe são afetos de acordo com a sua percepção do Direito. 
Ao poder judiciário compete apenas o controle último das decisões desta Corte de Contas, no que tange ao aspecto da legalidade, tendo em conta a necessária independência e harmonia entre os poderes, princípios sensíveis da Constituição Federal. 
Por esse motivo, desnecessário o sobrestamento dos autos até a apreciação definitiva dos processos nº 1041687-08.2019-4.01.0000 e 1035883-44.2019.4.01.3400, em trâmite, respectivamente no TRF 1ª Região e na 5ª Vara Federal Cível.
No que tange ao sobrestamento deferido nesses termos pela 2ª Câmara do TCU, no TC Processo 030.046/2019-0, Acórdão 8.938/2020, da Relatoria do E. Ministro Raimundo Carreiro, vale consignar que a jurisprudência mais recente daquele Colegiado é no sentido do não provimento de pedidos de reexame semelhantes a este, a exemplo dos Acórdãos 9.289/2020 (Ministra Ana Arraes) , 9.685/2020 (Ministro Augusto Nardes) , 9.434/2020 (Ministro Aroldo Cedraz) , 9.230/2020 (Ministro Raimundo Carreiro) .
Com essas considerações, nego provimento ao pedido de reexame e voto no sentido de que o Tribunal acolha a minuta de acórdão que submeto à deliberação deste Colegiado.
TCU, Sala das Sessões Ministro Luciano Brandão Alves de Souza, em 22 de setembro de 2020.
WALTON ALENCAR RODRIGUES 
Relator